【裁判字號】    97,上易,1014
【裁判日期】    980218
【裁判案由】    恐嚇取財等
【裁判全文】
臺灣高等法院高雄分院刑事判決        97年度上易字第1014號
上  訴  人  臺灣高雄地方法院檢察署檢察官
上  訴  人
即  被  告  甲○○
上列上訴人因被告恐嚇取財等案件，不服臺灣高雄地方法院97年
度易字第657 號中華民國97年10月31日第一審判決（起訴案號：
臺灣高雄地方法院檢察署96年度偵字第21658 號），提起上訴，
本院判決如下：
    主  文
原判決關於共同犯恐嚇取財罪暨定執行部分均撤銷。
甲○○犯強制罪，累犯，處有期徒刑肆月；又共同犯恐嚇取財罪
，累犯，處有期徒刑拾月。
其他上訴駁回。
上開撤銷改判部分所處有期徒刑肆月及拾月；與駁回上訴之恐嚇
取財未遂部分所處有期徒刑陸月；應執行有期徒刑壹年陸月。
    事  實
一、甲○○前因竊盜案件，經法院分別判處有期徒刑5 月、8 月
    ，並定應執行刑有期徒刑11月確定，甫於民國92年8 月11日
    執行完畢。楊景雲（綽號小雪，69年12月9 日生，未經起訴
    ）係甲○○欲追求之女友並在某不詳摸摸茶店服務，其與乙
    ○○在前開摸摸茶店結識且有數次性行為。楊景雲先約乙○
    ○於96年7 月8 日19時許，至高雄市前鎮區瑞豐國中前見面
    ，乙○○如期前往高雄市前鎮區瑞豐國中前等候時，甲○○
    到場後即基於強制之犯意，以踢倒乙○○機車復以手提包拍
    打乙○○頭部2 下（未成傷）之強暴方式，強制乙○○與其
    一同前往高雄市○鎮區○○路65巷15號3 樓，乙○○因年紀
    已大，恐遭受傷害而勉強依其指示前往而為無義務之事。俟
    乙○○至該址騎樓下，楊景雲已在該處等候並帶同乙○○及
    甲○○上樓後，甲○○竟另行起意而與楊景雲基於共同恐嚇
    取財圖為自己不法所有之犯意聯絡，由甲○○以受小雪委託
    處理遮羞費為由，先向乙○○恫稱：將身上所有的錢拿出來
    ，若被搜出還有錢，將對其不客氣等語，致乙○○心生畏懼
    ，而將身上所有之現金新臺幣（下同）1 萬1,200 元交付甲
    ○○，甲○○仍嫌不足，再帶同乙○○至瑞豐國中旁之高雄
    銀行自動櫃員機前，由乙○○自行將郵局帳戶內之存款1 萬
    3 千餘元中之1 萬3000元領出，並交由甲○○取走，甲○○
    隨後又將乙○○帶回高雄市○鎮區○○路上址，開口要乙○
    ○再支付30萬元以解決此事，後經乙○○以數額過高無力支
    付，請求減少金額，甲○○始同意降為15萬元，並取出本票
    迫令乙○○簽發金額各為1 萬5,000 元之本票10張，且出言
    以：「若有不從要砍掉一腳一手」等語恫嚇乙○○，乙○○
    因而心生畏懼，依指示於甲○○已填妥金額、日期之本票10
    紙，簽名、按指印並填寫地址後交付甲○○，甲○○取得前
    揭本票後，即叫乙○○下樓離去。甲○○與楊景雲共同將自
    乙○○處恐嚇取得之現款朋分花用。嗣乙○○向友人蔡清國
    求援，由蔡清國於96年7 月10日18時許，在高雄市前鎮區瑞
    祥國小後門，交付甲○○3 萬元，而取回乙○○先前簽發其
    中之8 紙本票。惟甲○○及楊景雲因手中仍持有乙○○簽發
    之其餘2 張票號573760、573761號本票，2 人遂另又共同基
    於恐嚇取財圖為自己不法所有之犯意聯絡之犯意聯絡，再由
    甲○○於96年7 月24日21時30分許，又前往乙○○位於高雄
    市○○區○○路25巷20弄3 號住處，向乙○○恐嚇稱須再拿
    3 萬元贖回本票，否則要找其妻兒出氣，限令乙○○於翌（
    25 ） 日12時前備妥款項並要求乙○○要在當日24時前先拿
    3 千元給兄弟吃燒吃冷，乙○○因不堪其擾，始報警處理，
    迨甲○○於96年7 月25日上午10時許，去電乙○○時，乙○
    ○即佯稱已備妥1 萬餘元，請甲○○至高雄市小港區中國造
    船公司前取款，甲○○依約前往，旋遭埋伏之員警當場逮捕
    而未得逞，並為警由其身上查扣上開2 紙票號573760、5737
    61 號 本票，始查悉上情。
二、案經乙○○訴由高雄市政府警察局前鎮分局報告臺灣高雄地
    方法院檢察署檢察官偵查起訴。
    理  由
壹、證據能力部分
一、證人乙○○及蔡清國於偵查中向檢察官所為之陳述，涉及本
    案被告部分，屬被告以外之人於審判外所為言詞陳述，均未
    經依法具結擔保其正確性。查刑事訴訟法第158 條之3 規定
    ：「證人、鑑定人依法應具結而未具結者，其證言或鑑定意
    見，不得作為證據。」所謂「依法應具結而未具結者」，係
    指檢察官或法官依刑事訴訟法第175 條之規定，以證人身份
    傳喚被告以外之人（證人、告發人、告訴人、被害人、共犯
    或共同被告）到庭作證，或雖非以證人身份傳喚到庭，而於
    訊問調查過程中，轉換為證人身份為調查時，此時其等供述
    之身份為證人，則檢察官、法官自應依本法第186 條有關具
    結之規定，命證人供前或供後具結，其陳述始符合第158 條
    之3 之規定，而有證據能力。若檢察官或法官非以證人身份
    傳喚而以告發人、告訴人、被害人或共犯、共同被告身份傳
    喚到庭為訊問時（例如刑事訴訟法第71條、第219 條之6 第
    2 項、第236 條之1 第1 項、第248 條之1 、第271 條第2
    項、第271 條之1 第1 項），其身份既非證人，即與「依法
    應具結」之要件不合，縱未命其具結，純屬檢察官或法官調
    查證據職權之適法行使，當無違法可言。而前揭不論係本案
    或他案在檢察官面前作成未經具結之陳述筆錄，係屬被告以
    外之人於偵查中向檢察官所為之陳述，本質上屬於傳聞證據
    ，基於保障被告在憲法上之基本訴訟權，除該被告以外之人
    死亡、身心障礙致記憶喪失或無法陳述、滯留國外或所在不
    明而無法傳喚或傳喚不到、或到庭後拒絕陳述等情形外，如
    已經法院傳喚到庭具結而為陳述，並經被告之反對詰問，前
    揭非以證人身份而在檢察官面前未經具結之陳述筆錄，除顯
    有不可信之情況者外，得為證據，並應於判決內敘明其符合
    傳聞證據例外之理由；又前揭非以證人之身份在審判中之陳
    述筆錄，倘該被告以外之人已經法院以證人身份傳喚到庭並
    經具結作證，且由被告為反對詰問，或有前揭傳喚不能或詰
    問不能之情形外，該未經具結之陳述筆錄因屬審判上之陳述
    ，自有證據能力；若係在另案法官面前作成之陳述筆錄，本
    質上亦屬傳聞證據，自得依本法第159 條之1 第1 項之規定
    ，認有證據能力。不能因陳述人未經具結，即一律適用本法
    第158 條之3 之規定，排除其證據能力（最高法院96年度台
    上字第3527號判決參照）。本案證人蔡清國前經偵查檢察官
    於96年8 月17日以證人身分傳喚到庭，惟檢察官於訊問蔡清
    國前後卻均未命蔡清國具結，則蔡清國於偵查之證述，依上
    開說明，顯無證據能力。另證人乙○○既經原審法院依法於
    審判期日傳喚並賦予被告交互詰問之權利，依上開說明，其
    偵查中之陳述，即有證據能力。
二、原審法院自高雄市瑞豐國中旁之高雄銀行提款機之監視光碟
    擷取之與本案有關照（圖）片，則係以電腦程式擷取光碟內
    原動態影像變成靜態照片，仍是客觀、自然呈現拍攝當時某
    一特定時點之現場情況，亦非供述證據，均無傳聞法則之適
    用。
三、按被告以外之人於審判外之陳述，雖不符刑事訴訟法第159
    條之1 至第159 條之4 等4 條之規定，然若當事人於審判程
    序中同意作為證據，法院審酌該言詞陳述或書面陳述作成時
    之情況，認為適當者，亦得為證據；又當事人、代理人或辯
    護人於法院調查證據時，知有刑事訴訟法第159 條第1 項不
    得為證據之情形，而未於言詞辯論終結前聲明異議者，視為
    有前項之同意，同法第159 條之5 定有明文。本判決後述所
    引其餘之證據資料，其中傳聞證據部分，縱無刑事訴訟法第
    159 條之1 至第159 條之4 或其他規定之傳聞證據例外情形
    ，亦因檢察官及被告或同意可作為證據使用，或未聲明異議
    ，依刑事訴訟法第159 條之5 第1 項、第2 項之規定，本院
    審酌該證據作成之情況，認為適當，應得為證據。
貳、實體上之認定
一、訊據被告矢口否認上開犯行，並辯稱：96年7 月8 日是乙○
    ○自己要求到小雪（即楊景雲）位於二聖路的住處談判，且
    乙○○主動表示要給楊景雲遮羞費，要求楊景雲不要跟他太
    太講，但因乙○○身上沒有錢，就說要去提款機領，所以要
    伊陪他一起去，並不知道乙○○領了多少錢，回到楊景雲住
    處後，因楊景雲覺得不夠，乙○○就自己開口，要再付楊景
    雲15萬元，分10期，每月1 萬5000元之10紙本票後交給楊景
    雲。96年7 月24日，是有打電話給乙○○，但沒有恐嚇乙○
    ○，是楊景雲先與乙○○談，然後楊景雲就將電話交給伊，
    伊有問乙○○現在可否將本票贖回，他說要隔天才有錢，所
    以就約好隔天去拿錢，所以97年7 月25日伊先去楊景雲家，
    取得該2 紙本票後，再前往中船跟乙○○拿錢時就被警察查
    獲云云。
二、撤銷改判部分:
（一）被告在高雄市前鎮區瑞豐國中前犯強制罪部分:
      被告於96年7 月8 日19時許，前往高雄市前鎮區瑞豐國中
      前對當時在現場等候之乙○○踢倒其機車，並以手提包毆
      打乙○○頭部2 下（未成傷）後（楊景雲當時並未在現場
      ），復要求乙○○與其一同前往高雄市○鎮區○○路65巷
      15號3 樓之楊景雲處所談判之事實，業據證人乙○○證述
      在卷（原審卷二16頁），並證稱: 當我到達瑞豐國中門口
      等「小雪」時，就看見一名男子（即被告）跑的很快，不
      分青紅皂白將我的機車踹倒，之後該男子就拿著手提包向
      我的頭部打2 下，並叫我跟他一起走等語（警卷12頁），
      復證稱: 因年紀已大，會害怕，所以跟他（被告）走等語
      （偵卷14頁）。被告雖辯稱: （96年）7 月8 日當天機車
      是證人自己（乙○○）會怕，自己跌倒的云云（偵卷88頁
      、原審卷二19頁）。惟按被告與乙○○於案發前素昧平生
      之事實，業據被告供述在卷（偵卷88頁），是乙○○於案
      發之際若非被告向乙○○施以不法暴力，則乙○○何有可
      能其所駕駛之機車會無故倒地之理，又被告與乙○○於案
      發前既未有仇隙，更無可能設詞誣陷遭以手提包毆打其頭
      部，故證人乙○○上開證述，其機車係遭被告踹倒，並遭
      以手提包毆打頭部打2 下，洵屬有據，被告空言否認，自
      無可信，乙○○之願與被告同行前往另處與「小雪」會面
      ，內心顯受前開施暴行為影響而受壓抑勉強接受其無義務
      之事，故被告此部分之強制罪犯行，應可確認。
（二）被告共同於96年7 月8 日晚上在高雄市○鎮區○○路65巷
      15 號3樓犯恐嚇取財部分:
      被告對曾於96年7 月8 日向乙○○要求以30萬元解決與楊
      景雲發生性關係及當日自乙○○取得之現款，事後與楊景
      雲共同花用之事實，已於偵訊中坦承不諱（偵卷89頁），
      核與證人乙○○於警詢、偵訊及原審證述情節大致相符，
      證人乙○○並證稱：被告是強迫伊去的，因為伊是老人家
      會怕，走到2 百公尺遠的房子，到（高雄市○鎮區○○路
      65 巷15 號）3 樓之後，楊景雲打開門就叫伊進去，被告
      說把身上所有的錢拿出來，若被搜出身上還有錢就要對其
      不客氣，伊就把身上所有之現金1 萬1200元交付被告，被
      告問還有沒有，伊說只有剩下郵局還有1 萬3 千多元，有
      帶提款卡在身上，被告叫伊下去，伊走前面被告走後面，
      至瑞豐國中旁之高雄銀行自動櫃員機前，被告發現裡面還
      有1 萬3 千多元，被告叫伊領出來，領完錢之後，又要伊
      回去剛剛那棟房子，開口要伊再支付50萬元（應為30萬元
      ，理由後述）遮羞費以解決此事，後經伊以數額過高無力
      支付，請求減少金額，被告始同意降為15萬元，並取出本
      票迫令伊簽發金額各為1 萬5000元之本票10張，且出言以
      ：「若有不從要砍掉一腳一手」等語恐嚇伊，伊因而心生
      畏懼，依指示於甲○○已填妥金額、日期之本票10紙，簽
      名按指印及填寫地址後交付甲○○等語（原審卷二12-14
      頁）。其中證人乙○○雖於原審中證述: 被告當要求再支
      付50萬元云云（原審卷二12頁），惟與被告自白曾要求乙
      ○○再支付30萬元解決之金額相岐。另參諸證人乙○○於
      96年7 月17日、7 月21日警詢及8 月17日偵訊均證稱: 當
      時被告是要求伊再付30萬元等語（警卷9 頁、12頁、偵卷
      13頁），故應以被告當時係向乙○○恐嚇要求再交付30萬
      元等語，較屬實在。又被告復供稱: 小雪（楊景雲）即知
      道我向董某拿錢的事，她當時都在場，事後我有拿錢給她
      等語（偵卷88頁），足見被告與楊景雲就此部分之恐嚇取
      財部分，應有共同犯意聯絡，已甚顯明。又乙○○因先前
      已簽發10紙本票交收被告向友人蔡清國求援，由蔡清國於
      96年7 月10日18時許，在高雄市前鎮區瑞祥國小後門，交
      付甲○○3 萬元，而取回乙○○先前簽發之本票之事實，
      業據證人蔡清國證述在卷（警卷20頁），另證人蔡清國雖
      又證稱: 當時已取回10紙本後交由乙○○撕毀云云（警卷
      20頁）。惟被告當時僅交付蔡清國本票8 紙之事實，業據
      被告供承在卷（偵卷87-88 頁、本院卷44頁），足見證人
      蔡清國上開證述已向被告取回全數乙○○所簽發之10紙本
      票，應有誤會，故被告此部分與楊景雲共同恐嚇取財犯行
      ，已事證明確，犯行洵堪認定。
（三）核被告此部分所為係犯刑法第304 條第1 項之強制罪及同
      法第346 條第1 項之恐嚇取財罪。被告所犯上開2 罪，其
      時間及地點均不相同，且無證據足認強制當時即已萌欲以
      恐嚇手段不法取財，故2 行為間應屬犯意各別，行為互異
      ，應分論併罰。被告與楊景雲就上開恐嚇取財罪部分，其
      2 人間有犯意聯絡及行為分擔，均應論以共同正犯。又被
      告甲○○前因竊盜案件，經法院分別判處有期徒刑5 月、
      8 月，並定應執行刑有期徒刑11月確定，甫於92年8 月11
      日執行完畢，有臺灣高等法院被告前案紀錄表在卷可稽，
      其於5 年以內故意再犯本件有期徒刑以上之2 罪，為累犯
      ，均應依刑法第47條第1 項規定加重其刑。原判決就被告
      此部分之犯行，據以論罪科刑，固非無見；惟查（1）被
      告於96年7 月8 日19時許，至高雄市前鎮區瑞豐國中對乙
      ○○犯強制罪部分與其事後在高雄市○鎮區○○路65巷15
      號3 樓對乙○○恐嚇取財罪部分，其間及地點均不相同，
      為2 行為，業如前述，原審認係同一行為，已有未恰。（
      2） 被告在高雄市○鎮區○○路65巷15號3 樓向乙○○恐
      嚇應交付30萬元，業如前述，原審認定被告向乙○○恐嚇
      應再交付50萬元，亦有未當。被告此部分上訴否認犯罪，
      雖無理由，惟原判決既有上開瑕疵，自應另由本院關於此
      部分及其定執行部分均撤銷改判。審酌被告與被害人乙○
      ○原素昧平生，為貪圖財物竟恣意對被害人施以暴力強制
      及恐嚇取財，犯後亦未見有何悔意，量刑本宜從輕，惟念
      及被害人所受之財物損失非巨等一切其他情狀，爰就被告
      犯強制罪部分，量處有期徒刑4 月；另犯恐嚇取財罪部分
      ，則量處有期徒刑10月並與前開駁回上訴之恐嚇取財未遂
      部分（後述）所處有期徒刑6 月，定其應執行刑為有期徒
      刑1 年6 月，以示懲警。
三、上訴駁回部分:
（一）被告被訴恐嚇取財未遂有罪部分:
      被告於96年7 月24日21時30分許，又前往乙○○位在高雄
      市○○區○○路25巷20弄3 號住處，向其恐嚇稱: 「須再
      拿3 萬元贖回本票，否則要找其妻兒出氣，又說一定要在
      24日24時前拿3 千元給兄弟吃燒吃冷等語」之事實，業據
      證人乙○○證述在卷（警卷17頁、原審卷二17頁），並證
      稱: 我拿5 萬元交代蔡清國幫我處理10張（應為8 紙，理
      由後述）的本票，後來蔡某將10（張）本票拿回來給我，
      這過程我沒有出面，我拿到要回的10張本票後，我撕掉了
      等語（偵卷14頁）。另證人蔡清國於警詢中雖亦證稱: 乙
      ○○有說遭綁架開立10張本票每張面額1 萬5 千元，伊有
      拿3 萬元在96年7 月10日與對方換回10張本票，換回10張
      本票後還給乙○○，乙○○就當場撕毀，與對方交涉時對
      方就是被告云云（警卷20頁）。惟比對上開乙○○供述曾
      交付蔡清國5 萬元等語及蔡清國供述僅交付被告3 萬元予
      被告及等情，得知蔡清國當時並未將乙○○委託之5 萬元
      全數交付被告之事實，應可確定。另由被告於案發之際警
      方自其上扣案之2 紙本票本票上「乙○○」指紋則與內政
      部警政署刑事警局存檔乙○○指紋卡指紋相符，此有內政
      部警政署刑事警察局96年8 月24日刑紋字第0960130793號
      鑑驗書（偵卷27-30 頁），參諸被告亦供稱: 我有將其中
      8 張本票給蔡某（蔡清國），我留了2 張，後來有被扣案
      等語（偵卷87頁），足見上開2 紙本票應係當時乙○○簽
      發後交付被告之10紙本票中之其中2 紙本票之事實，亦可
      確認，故證人乙○○、蔡清國上開證述，已將交付被告及
      楊景雲之10張本票完全取回云云，則與事實未符，附此敘
      明。又被告雖供稱:7 月24 日有向董某要求再拿3 萬元贖
      回剩下的兩張本票，但並未也沒有說要乙○○再拿3 萬元
      贖回本票，否則要找其妻兒出氣云云（原審卷一16-21 頁
      ）。然被告果真未向乙○○有上開言語之恐赫取財，乙○
      ○則有何能因畏懼而報警之理。況被告已於於偵訊中坦承
      有本件恐嚇取財等情（偵卷89頁），故證人乙○○上開證
      述因又遭被告持本票向其恐嚇「須再交付3 萬元，否則要
      找其妻兒出氣及要求其在24日24時前拿3 千元給兄弟吃燒
      吃冷」等語之事實，洵非無據。又被告復供稱: 96年7 月
      25日我就去中船拿錢，因小雪打電話給我，要我去小雪家
      ，並將本票拿給我等語（原審卷一17頁），並供稱: 小雪
      要我出面跟他（乙○○）要錢等語（原審卷二102 頁），
      足證被告此部分與楊景雲亦共同恐嚇取財之犯行，亦甚明
      確。
（二）被告被訴強制（搜身）無罪部分:
 （1）公訴意旨另以: 被告於96年7 月24日21時30分許，前往乙
      ○○住處向乙○○恐嚇取財後，又曾強行對乙○○搜身，
      認此部分，亦係另構成刑法第304 條之強制罪云云。
 （2）惟查乙○○雖於警詢供稱: 甲○○沒有經過我的同意就搜
      我的身上看有沒有錢云云（警詢16頁），惟於原審則證稱
      : 被告當天沒有搜身，只有拍一下我的衣服，但是手沒有
      進去我的口袋等語（原審卷二17頁）。故乙○○就此部分
      之證述前後已有不一，既有瑕疵，自難憑其警詢之陳述，
      即作為推認被告此部分犯有強制罪之依據，是既未有何證
      據足證被告此部分另犯有強制罪。此外，復查無其他證據
      足資證明被告此部分之強制行為，故被告被訴此部分之強
      制罪，自屬犯罪不能證明。
（三）原判決就被告上開犯恐嚇取財未遂部分，依刑事訟訴法第
      299 條第1 項、刑法第28條、第25條第2 項、第47條、第
      346 條3 項、第1 項之規定，並審酌被告此部分犯後態度
      及被害人乙○○所受相當程度驚嚇及此部分尚未有財物損
      失等一切情狀，量處有期徒刑6 月。另就被告被訴強制（
      搜身）部分依刑事訟訴法第301 條第1 項諭知無罪。經核
      原判決此部分認事用法均無不合，另恐嚇取財未遂罪部分
      量刑亦稱妥適，被告上訴意旨否認此部分之恐嚇取財未遂
      罪及檢察官上訴意旨認被告此部分之強制罪無罪部分與恐
      嚇取財未遂有罪部分，係同一行為，不應另於主文內宣告
      無罪，應僅於判決理由中不另為無罪諭知，均無理由，應
      予駁回。
據上論結，應依刑事訴訟法第368 條、第369 條第1 項前段、第
364 條、第299 條第1 項前段，刑法第346 條第1 項、第3 項、
第304 條第1 項、第28條、第55條、第47條第1 項、第25條第2
項、第51條第5 款，刑法施行法第1 條之1 ，判決如主文。
本案經檢察官姜麗儒到庭執行職務。
中    華    民    國    98    年    2     月    18    日
                  刑事第八庭    審判長法  官   洪兆隆
                                      法  官   郭玫利
                                      法  官   李政庭
以上正本證明與原本無異。
不得上訴。
中    華    民    國    98    年    2     月    18    日
                                      書記官   吳福連
附錄本案論罪科刑法條：
中華民國刑法第304條
以強暴、脅迫使人行無義務之事或妨害人行使權利者，處3 年以
下有期徒刑、拘役或3 百元以下罰金。
前項之未遂犯罰之。
刑法第346 條意圖為自己或第三人不法之所有，以恐嚇使人將本
人或第三人之物交付者，處6 月以上5 年以下有期徒刑，得併科
1 千元以下罰金。
以前項方法得財產上不法之利益，或使第三人得之者，亦同。
前二項之未遂犯罰之。


司法院資訊處製作；財團法人民間司法改革基金會備份。
